---
title: "Segmentación de Clientes Bancarios mediante Técnicas de Análisis Multivariado"
subtitle: "BD-165 · Modelos Estadísticos Avanzados · Colegio Universitario de Cartago"
author: "Grupo 8: Mariana Méndez Pérez, Luis Diego Montero Vargas, Josué Redondo Gómez, Claret Rodríguez Jiménez, Nadin Rojas López"
date: "`r format(Sys.Date(), '%d de %B de %Y')`"
output:
  html_document:
    toc: true
    toc_float: true
    number_sections: true
    theme: flatly
  pdf_document:
    toc: true
    number_sections: true
    fig_caption: true
lang: es
---

```{r setup, include=FALSE}
# Esta opcion hace que el codigo Y sus resultados aparezcan en el documento.
knitr::opts_chunk$set(echo = TRUE, warning = FALSE, message = FALSE)
```

<!--

-->

# Introducción

Los bancos manejan grandes volúmenes de información sobre sus clientes, pero identificar patrones de comportamiento dentro de esa información no siempre es sencillo a simple vista. Este proyecto aplica técnicas de análisis multivariado para descubrir si existen grupos naturales de clientes según su perfil financiero y demográfico, sin partir de ninguna categoría predefinida.

**Pregunta de análisis:** ¿Existen grupos naturales de clientes según su perfil financiero (puntaje crediticio, edad, antigüedad, balance, número de productos, salario), y esos grupos tienen relación con que el cliente abandone el banco o no?

El objetivo es doble: primero, identificar y caracterizar esos perfiles de cliente mediante técnicas de agrupamiento; segundo, validar si los grupos encontrados de forma no supervisada (sin usar la variable de fuga) coinciden con patrones reales de abandono, lo cual tendría valor práctico para el banco a la hora de diseñar estrategias de retención.

# Descripción de la base de datos

- **Fuente:** [Bank Customer Churn Dataset](https://www.kaggle.com/datasets/shrutimechlearn/churn-modelling), disponible públicamente en Kaggle.
- **Tamaño original:** 10,000 observaciones (clientes), 14 variables.

Las variables originales son: RowNumber, CustomerId, Surname (identificadores, sin valor analítico), CreditScore (puntaje crediticio), Geography (país de residencia), Gender (género), Age (edad), Tenure (años como cliente del banco), Balance (saldo en cuenta), NumOfProducts (cantidad de productos bancarios contratados), HasCrCard (si el cliente tiene tarjeta de crédito o no), IsActiveMember (si el cliente es miembro activo del banco), EstimatedSalary (salario anual estimado) y Exited (si el cliente abandonó el banco; no se usa para el agrupamiento, se reserva para la validación final).

Dado que la mayoría de las variables relevantes para el análisis son numéricas (puntaje crediticio, edad, antigüedad, balance, número de productos y salario), este proyecto aplica tres técnicas de agrupamiento: K-means, K-medoids (PAM) y escalamiento multidimensional (MDS).

## Preparación del entorno

Antes de trabajar con los datos, se cargan las librerías de R necesarias para el análisis: tidyverse para la manipulación general de datos, cluster para aplicar la técnica de K-medoids (PAM), factoextra para visualizar los agrupamientos, y GGally para explorar las relaciones entre variables.

```{r paquetes}
# install.packages(c("tidyverse", "cluster", "factoextra", "GGally"))
library(tidyverse)
library(cluster)     # pam()
library(factoextra)  # fviz_cluster(), fviz_nbclust()
library(GGally)       # ggpairs()
```

```{r cargar-datos}
datos <- read.csv("../data/Churn_Modelling.csv")

str(datos)
dim(datos)
```
Primero se carga el archivo Churn_Modelling.csv en el objeto datos. Con la función str() se revisa la estructura interna del dataset: el tipo de cada variable (entero, texto o numérico) y algunos de sus primeros valores. Esto permite ver, por ejemplo, que Geography y Gender son variables de texto (categóricas), mientras que CreditScore, Age, Balance y las demás son numéricas.

Con dim() se obtienen las dimensiones del dataset: 10,000 filas (una por cada cliente) y 14 columnas (una por cada variable)



## Contexto demográfico

```{r contexto-demografico}
round(prop.table(table(datos$Geography)) * 100, 1)
round(prop.table(table(datos$Gender)) * 100, 1)
round(prop.table(table(datos$HasCrCard)) * 100, 1)
round(prop.table(table(datos$IsActiveMember)) * 100, 1)
round(prop.table(table(datos$Exited)) * 100, 1)
```

De los 10,000 clientes, la mitad son de Francia (50.1%), y el resto se reparte entre Alemania (25.1%) y España (24.8%). Hay un poco más de hombres que de mujeres (54.6% vs 45.4%). El 70.6% tiene tarjeta de crédito y el 51.5% son miembros activos. De todos los clientes, el 20.4% se fue del banco (`Exited`).

# Exploración y preparación de los datos

En esta sección se revisa la calidad de los datos, se realiza la limpieza necesaria, se exploran las distribuciones de las variables y se preparan los datos para aplicar las técnicas de agrupamiento.

## Calidad de los datos

Antes de cualquier análisis, es importante verificar que los datos no tengan duplicados ni valores faltantes, ya que esto podría afectar los resultados.

```{r calidad-datos}
sum(duplicated(datos))    
colSums(is.na(datos))     
```

No se encontraron filas duplicadas ni valores faltantes en ninguna columna, así que no hubo que imputar nada.

## Limpieza

Con los datos ya revisados, se procede a eliminar las variables que no aportan información útil para el análisis.

```{r limpieza}
# RowNumber, CustomerId y Surname son identificadores que no describen
# el comportamiento del cliente 
datos_limpios <- datos %>%
  select(-RowNumber, -CustomerId, -Surname)

str(datos_limpios)
```

Antes de explorar los datos, se eliminaron tres variables que no aportan información sobre el comportamiento del cliente: RowNumber (un simple número de fila), CustomerId (identificador interno del banco) y Surname (apellido del cliente). Estas variables son identificadores únicos de cada persona, no características de su perfil financiero, por lo que no sirven para encontrar patrones o agrupar clientes. Tras esta limpieza, el dataset queda con 10,000 observaciones y 11 variables, listo para explorar sus distribuciones y detectar posibles valores atípicos.


## Distribuciones y valores atípicos

A continuación se presentan algunos gráficos para explorar la forma en que se distribuyen las variables numéricas, y así identificar posibles valores atípicos antes de continuar con el análisis.

### Edad
 
```{r hist-edad, fig.width=6, fig.height=4}
hist(datos_limpios$Age, main = "Distribución de edad",
     xlab = "Edad", ylab = "Frecuencia", col = "#1F497D")
```
 
Interpretación: La mayoría de los clientes se concentra entre los 30 y 40 años. La distribución tiene una cola hacia la derecha: hay clientes de edades mayores, pero cada vez menos frecuentes conforme aumenta la edad.
 
### Balance de cuenta
 
```{r hist-balance, fig.width=6, fig.height=4}
hist(datos_limpios$Balance, main = "Distribución de balance de cuenta",
     xlab = "Balance", ylab = "Frecuencia",col = "#C55A11")
```
 
```{r balance-cero}
mean(datos_limpios$Balance == 0)
```

Interpretación: El histograma muestra una barra muy alta en cero: el 36.17% de los clientes tiene el balance de cuenta en cero, como se confirma con el cálculo anterior. El resto de los clientes se distribuye en una forma más parecida a una campana, entre los 50,000 y 200,000, sin otro pico marcado.
 
### Puntaje crediticio
 
```{r hist-creditscore, fig.width=6, fig.height=4}
hist(datos_limpios$CreditScore, main = "Distribución de puntaje crediticio",
     xlab = "CreditScore",ylab = "Frecuencia", col = "#38761D")
```
 
Interpretación: El puntaje crediticio se distribuye de forma bastante simétrica, con la mayor concentración de clientes en el rango medio, similar a una distribución normal.
 
### Salario estimado
 
```{r hist-salario, fig.width=6, fig.height=4}
hist(datos_limpios$EstimatedSalary, main = "Distribución de salario estimado",
     xlab = "Salario estimado",ylab = "Frecuencia", col = "#7F6000")
```
 
Interpretación: El salario estimado se reparte de forma bastante pareja a lo largo de todo su rango, sin un pico claro ni una concentración marcada en algún valor.
 
### Boxplots comparativos
 
```{r boxplot-comparativo, fig.width=6, fig.height=4}
boxplot(datos_limpios[, c("CreditScore", "Age", "Tenure")],
        main = "Boxplots de variables (escala original)",
        ylab = "Valor",
        col = c("#1F497D", "#C55A11", "#38761D"))
```
 
Al comparar estas tres variables se observa que `Age` es la que más valores atípicos presenta, con varios puntos por encima del bigote superior. `CreditScore` y `Tenure` muestran cajas más compactas, con menos valores extremos visibles.

### Detección de valores atípicos (regla del IQR)

```{r outliers-iqr}
detectar_outliers <- function(x) {
  q1 <- quantile(x, 0.25)
  q3 <- quantile(x, 0.75)
  iqr <- q3 - q1
  limite_inf <- q1 - 1.5 * iqr
  limite_sup <- q3 + 1.5 * iqr
  sum(x < limite_inf | x > limite_sup)
}

vars_numericas <- datos_limpios %>%
  select(CreditScore, Age, Tenure, Balance, NumOfProducts, EstimatedSalary)

sapply(vars_numericas, detectar_outliers)
```
Con la regla del IQR se detectaron valores atípicos en tres variables: Age (359 casos, cerca del 3.6% del total, la más relevante), NumOfProducts (60 casos) y CreditScore (15 casos). El resto de las variables (Tenure, Balance, EstimatedSalary) no presentó valores fuera de los límites del IQR. Esto es importante porque justifica usar PAM además de k-means más adelante: PAM aguanta mejor los valores extremos que k-means, especialmente considerando la cantidad de outliers en Age.


## Selección de variables para el análisis

Se seleccionaron seis variables numéricas de comportamiento financiero y demográfico: `CreditScore`, `Age`, `Tenure`, `Balance`, `NumOfProducts` y `EstimatedSalary`. Se excluyeron las variables categóricas y la variable `Exited`, que se reserva exclusivamente para la validación posterior, de modo que el agrupamiento se mantenga no supervisado.

```{r seleccion-variables}
vars_cluster <- datos_limpios %>%
  select(CreditScore, Age, Tenure, Balance, NumOfProducts, EstimatedSalary)

exited <- datos_limpios$Exited
```

## Correlación entre variables

```{r correlacion}
matriz_cor <- cor(vars_cluster)
round(matriz_cor, 2)
```

```{r ggpairs, fig.width=8, fig.height=8}
ggpairs(vars_cluster)
```
Interpretación: El gráfico ggpairs() muestra, en la diagonal, la forma de cada variable por separado, y en los paneles de abajo, la relación entre cada par de variables. Se confirma que la mayoría de las relaciones son dispersas, sin un patrón claro, lo cual coincide con las correlaciones bajas calculadas antes. La relación más visible es entre Balance y NumOfProducts, donde se nota que los clientes con más productos tienden a tener menos balance en cuenta, aunque tampoco es una relación muy fuerte.

## Escalado

Como último paso antes de aplicar las técnicas de agrupamiento, se escalan las variables seleccionadas para que todas tengan el mismo peso en el cálculo de distancias.

```{r escalado}
datos_esc <- scale(vars_cluster)

round(colMeans(datos_esc), 2)
round(apply(datos_esc, 2, sd), 2)
```

Como las variables están en escalas muy distintas (por ejemplo `Balance` llega a valores de miles, mientras `Tenure` va de 0 a 10), hay que escalarlas antes de calcular distancias, igual que se hizo en clase con `clima_estaciones.csv`. Después de escalar, todas quedan con media 0 y desviación 1, como se confirma abajo.


Con los datos limpios, seleccionados y escalados (objeto datos_esc), se procede a aplicar las tres técnicas de agrupamiento: K-means, K-medoids (PAM) y escalamiento multidimensional (MDS).

---

# Modelos aplicados

## K-means



```{r codo, fig.width=6, fig.height=4}
set.seed(123)
fviz_nbclust(datos_esc, kmeans, method = "wss", k.max = 10) +
  labs(title = "Método del codo para elegir k")
```


Se agruparon los 10,000 clientes en 3 grupos según su comportamiento financiero (puntaje crediticio, edad, antigüedad, balance, productos, salario), usando K-means. El modelo no sabe nada de si el cliente se fue del banco o no — solo mira los números y encuentra grupos parecidos entre sí.

**Los 3 grupos que salieron:**

| Grupo | Cuántos clientes | Cómo son |
|-------|-------------------|----------|
| 1 | 3,196 | Clientes antiguos (7.6 años en promedio), con buen balance en cuenta, pero pocos productos contratados |
| 2 | 3,559 | Clientes con balance casi en cero, pero son los que más productos tienen contratados |
| 3 | 3,245 | Clientes nuevos (2.3 años en promedio), también con buen balance, pero pocos productos |

```{r kmeans}
set.seed(123)
modelo_km <- kmeans(datos_esc, centers = 3, nstart = 25)
modelo_km

# Asignación de cada cliente a su grupo
table(modelo_km$cluster)

# Perfil de cada grupo (en las variables originales, sin escalar)
datos_kmeans <- vars_cluster
datos_kmeans$Grupo <- factor(modelo_km$cluster)

aggregate(. ~ Grupo, data = datos_kmeans, FUN = mean)

# Visualización
fviz_cluster(modelo_km,
             data = datos_esc,
             palette = c("#1F497D", "#C55A11", "#38761D"),
             ellipse.type = "convex",
             ggtheme = theme_minimal(),
             main = "Agrupamiento K-means — Clientes Bancarios")
```

**Observaciones**

El K-means encontró tres perfiles de cliente que se diferencian principalmente por **cuánto dinero tienen guardado** y **qué tan viejos son como clientes del banco**:

- **Grupo 1 (azul):** clientes leales de toda la vida — llevan años con el banco y tienen buen saldo, pero pocos productos contratados.
- **Grupo 2 (naranja):** clientes con la cuenta casi vacía, pero son los que más productos tienen contratados con el banco.
- **Grupo 3 (verde):** clientes nuevos — llevan poco tiempo, pero ya llegaron con buen saldo, aunque igual que el Grupo 1 tienen pocos productos.

Esto es útil porque el banco podría tratar diferente a un cliente nuevo con plata (Grupo 3) que a uno que ya lleva años (Grupo 1) — antes todos se veían igual, y ahora se pueden separar en estos tres perfiles.


## K-medoids (PAM)

A diferencia de K-means, PAM (Partitioning Around Medoids) elige como centro
de cada grupo a un cliente real de la base de datos, no un promedio matemático.
Esto lo hace más robusto frente a los valores atípicos identificados en `Age` y
`NumOfProducts`, donde el IQR detectó 359 y 60 casos extremos respectivamente.
Para la realización se empleó k = 3, el cual es el número de grupos elegido con el método del codo.

```{r pam}

set.seed(123)
pam_fit <- pam(datos_esc, k = 3)

# Clientes elegidos como medioides (representantes reales de cada grupo)
pam_fit$medoids

# Asignación de cada cliente a su grupo
table(pam_fit$clustering)

# Visualización de los grupos
fviz_cluster(pam_fit,
             data      = datos_esc,
             ellipse.type = "convex",
             main      = "Agrupamiento K-medoids (PAM) — Clientes Bancarios",
             ggtheme   = theme_minimal())

```

Lo que se observa:

Cluster 1 (rojo): El más grande y disperso, ubicado hacia la izquierda. Agrupa la mayoría de clientes y tiene alta variabilidad interna, lo que sugiere perfiles más heterogéneos.
Cluster 2 (verde): Posicionado al centro. Hay traslape considerable con el rojo, lo que indica que estos clientes comparten características con ambos grupos vecinos.
Cluster 3 (azul): Se desplaza claramente hacia la derecha en Dim1, lo que sugiere que este grupo se distingue de los demás principalmente en las variables que más peso tienen en esa dimensión.


## Escalamiento multidimensional (MDS)

Se optó por utilizar MDS ya que el objetivo no es clasificar ni predecir, sino EXPLORAR Y
VISUALIZAR la estructura de similitud/disimilitud entre los perfiles de cliente encontrados
por K-means, descrita por variables numéricas ya estandarizadas. A diferencia del primer
intento, aquí el mapa se construye únicamente con las variables de comportamiento
(`CreditScore`, `Age`, `Tenure`, `Balance`, `NumOfProducts`, `EstimatedSalary`); la variable
`Exited` no participa en el cálculo de distancias, se usa solo después para colorear el mapa
y así mantener el análisis no supervisado, igual que en K-means y PAM.

Cmdscale() toma una matriz de distancias euclidianas y produce una configuración en pocas
dimensiones que conserva de la mejor manera posible esas distancias originales, permitiendo
un mapa interpretable.

```{r mds-perfiles}
vars <- c("CreditScore","Age","Tenure","Balance","NumOfProducts","EstimatedSalary")

# Perfil promedio de cada cluster de K-means, en variables ESCALADAS
# (mismas unidades que se usaron para formar los clusters)

perfiles_km <- aggregate(datos_esc[, vars],
                          by = list(Grupo = modelo_km$cluster),
                          FUN = mean)
rownames(perfiles_km) <- paste("Grupo", perfiles_km$Grupo)

perfiles_km
```

Matriz de distancias entre los 3 perfiles (número pequeño = perfiles parecidos, número
grande = muy distintos):

```{r mds-distancias}
d <- dist(perfiles_km[, vars])
d
```

```{r mds-cmdscale}
mds <- cmdscale(d, k = 2, eig = TRUE)
mds$points
round(mds$GOF, 3)  # goodness of fit: qué tan bien 2 dimensiones representan las distancias
```

Como validación posterior (no usada para construir el mapa), calculamos la tasa de fuga real de cada grupo:

```{r mds-tasa-fuga}
tasa_fuga <- round(prop.table(table(Grupo = modelo_km$cluster, Exited = exited),
                               margin = 1)[, "1"] * 100, 1)
tasa_fuga
```


```{r mds-plot, fig.width=7, fig.height=6}
# Márgenes de los ejes con padding extra para que quepan las etiquetas
rango_x <- range(mds$points[,1])
rango_y <- range(mds$points[,2])
pad_x <- diff(rango_x) * 0.5
pad_y <- diff(rango_y) * 0.3

colores_grupo <- c("#1F497D", "#C55A11", "#38761D")

plot(mds$points[,1], mds$points[,2],
     xlim = rango_x + c(-pad_x, pad_x),
     ylim = rango_y + c(-pad_y, pad_y),
     pch  = 19,
     cex  = 2,
     col  = colores_grupo,
     xlab = "Dimensión 1", ylab = "Dimensión 2",
     main = "Mapa MDS de los perfiles de K-means")

etiquetas <- paste0(rownames(perfiles_km), "\n(", tasa_fuga, "% fuga)")

text(mds$points[,1], mds$points[,2],
     labels = etiquetas,
     col    = colores_grupo,
     pos    = 3,        # coloca el texto ARRIBA del punto, no encima
     offset = 1,
     cex    = 0.9,
     font   = 2)

abline(h = 0, v = 0, col = "gray80", lty = 2)  # líneas de referencia opcionales
```

El mapa MDS confirma, desde una perspectiva geométrica, la estructura de tres perfiles identificada por K-means. La Dimensión 1 separa claramente al Grupo 2 de los Grupos 1 y 3 , lo cual coincide con la variable que más distingue a ese grupo: balance de cuenta casi en cero pero mayor cantidad de productos contratados. La Dimensión 2, por su parte, separa al Grupo 1 del Grupo 3, reflejando la diferencia en antigüedad entre ambos: el Grupo 1 son clientes de larga data (~7.6 años en promedio) y el Grupo 3 son clientes recientes (~2.3 años).

Lo que hace que se observe un patrón interesante: el Grupo 2, que es el que más se aleja de los otros dos en la Dimensión 1, es también el que tiene una tasa de fuga notablemente menor (14.4%) frente a 23.2% y 24.2% en los Grupos 1 y 3. En cambio, la separación en la Dimensión 2 —que distingue clientes antiguos de nuevos— no se traduce en una diferencia relevante en la tasa de fuga entre esos dos grupos (23.2% vs. 24.2%, prácticamente iguales). Esto sugiere que la dimensión que más importa para la retención es la asociada al balance y la cantidad de productos (Dimensión 1), y no la asociada a la antigüedad del cliente (Dimensión 2), un hallazgo importante. 

# Resultados

## K-means vs. PAM

Tanto K-means como PAM permitieron dividir a los clientes en tres grupos, utilizando las mismas seis variables numéricas: puntaje crediticio, edad, antigüedad, balance, número de productos y salario estimado. Esto permite comparar cómo cada técnica organiza a los clientes.

K-means produjo tres grupos de tamaño relativamente similar: el Grupo 1 tiene 3,196 clientes, el Grupo 2 tiene 3,559 y el Grupo 3 tiene 3,245. En cambio, PAM produjo grupos de tamaños más diferentes: 4,799 clientes en el Grupo 1, 2,153 en el Grupo 2 y 3,048 en el Grupo 3. Esta diferencia muestra que, aunque ambos métodos utilizan tres grupos, no necesariamente asignan a los clientes de la misma manera.

En K-means, los grupos se diferenciaron principalmente por el balance, la cantidad de productos y la antigüedad del cliente. El Grupo 1 está formado principalmente por clientes con varios años en el banco, buen balance y pocos productos. El Grupo 2 presenta un balance cercano a cero, pero es el grupo con mayor cantidad de productos contratados. El Grupo 3 reúne clientes con menor antigüedad, buen balance y pocos productos.


Por su parte, PAM encontró los siguientes perfiles promedio:

| Grupo PAM | Clientes | CreditScore | Edad | Tenure | Balance | Productos | Salario estimado |
|---|---:|---:|---:|---:|---:|---:|---:|
| 1 | 4,799 | 649.16 | 40.22 | 4.96 | 104,404.61 | 1.00 | 100,774.00 |
| 2 | 2,153 | 653.31 | 38.84 | 4.98 | 121,332.17 | 2.12 | 102,576.92 |
| 3 | 3,048 | 650.72 | 36.93 | 5.11 | 850.73 | 1.95 | 97,257.17 |



El Grupo 1 de PAM es el más grande y se caracteriza por tener, en promedio, un solo producto y un balance superior a 100,000. El Grupo 2 es el más pequeño y presenta el balance promedio más alto, además de tener poco más de dos productos por cliente. El Grupo 3 presenta un balance promedio cercano a cero y alrededor de dos productos por cliente. Estos resultados muestran que PAM también encuentra diferencias relacionadas principalmente con el balance y el número de productos, aunque distribuye los clientes de una manera diferente a K-means.

## MDS

El MDS permitió visualizar las distancias entre los tres perfiles encontrados por K-means. El resultado mostró una separación clara del Grupo 2 respecto a los Grupos 1 y 3 en la primera dimensión. Esta diferencia coincide con las características del Grupo 2, principalmente su balance cercano a cero y su mayor cantidad de productos contratados.

La segunda dimensión separó principalmente al Grupo 1 del Grupo 3. Esta diferencia está relacionada con la antigüedad: el Grupo 1 representa clientes con mayor tiempo en el banco, mientras que el Grupo 3 representa clientes más recientes.

Al comparar estos resultados con la tasa real de fuga, se observa que el Grupo 2 presenta la menor tasa de abandono, con un 14.4%, mientras que el Grupo 1 presenta un 23.2% y el Grupo 3 un 24.2%. Esto permite observar que la diferencia entre clientes antiguos y nuevos no representa una diferencia importante en la fuga, mientras que el grupo que se diferencia por su balance y cantidad de productos sí presenta una tasa de abandono menor.

En conjunto, los resultados muestran que las técnicas permiten identificar diferentes perfiles de clientes y que algunas de las características que distinguen estos perfiles también presentan diferencias en las tasas de abandono.

# Discusión

```{r validacion-exited}
# Tabla cruzada: grupo de K-means vs. si el cliente se fue del banco
tabla_validacion <- table(Grupo = modelo_km$cluster, Exited = exited)
tabla_validacion

# Porcentaje de fuga dentro de cada grupo
round(prop.table(tabla_validacion, margin = 1) * 100, 1)
```

Los resultados obtenidos muestran que es posible identificar diferentes perfiles de clientes a partir de sus características financieras y demográficas. Tanto K-means como PAM permitieron formar tres grupos, aunque la cantidad de clientes en cada grupo fue diferente. Esto muestra que los dos métodos pueden organizar a los clientes de distintas maneras, aun cuando utilizan las mismas variables y el mismo número de grupos.

En el caso de K-means, las principales diferencias entre los grupos se relacionan con el balance, la cantidad de productos contratados y la antigüedad del cliente. El Grupo 2 resulta especialmente interesante porque presenta un balance cercano a cero y, al mismo tiempo, la mayor cantidad de productos contratados. Este grupo también presenta la menor tasa de fuga, con un 14.4%, mientras que los Grupos 1 y 3 presentan tasas de 23.2% y 24.2%. Esto muestra que existe una relación entre los perfiles encontrados y el abandono de los clientes.

Sin embargo, no se puede afirmar que tener una mayor cantidad de productos sea la causa de que un cliente permanezca en el banco. El Grupo 2 no solamente se diferencia por la cantidad de productos, sino también por su balance, por lo que no es posible determinar con este análisis cuál de estas características tiene mayor influencia sobre la permanencia del cliente. Los resultados permiten observar una relación, pero no una causa directa.

El análisis MDS ayudó a visualizar las diferencias entre los tres perfiles encontrados mediante K-means. La primera dimensión separó principalmente al Grupo 2 de los Grupos 1 y 3, mientras que la segunda dimensión mostró la diferencia relacionada con la antigüedad de los clientes. Al comparar estas diferencias con las tasas de fuga, se observa que los Grupos 1 y 3 tienen tasas muy similares, a pesar de que representan clientes con diferente antigüedad. Esto indica que, dentro de los grupos analizados, la antigüedad por sí sola no muestra una diferencia importante en el abandono.

También es importante considerar que K-means y PAM no produjeron exactamente los mismos grupos. K-means generó grupos de tamaños relativamente similares, mientras que PAM concentró una mayor cantidad de clientes en uno de ellos. Esto no significa que uno de los métodos sea necesariamente correcto y el otro incorrecto, sino que cada técnica utiliza una forma diferente de encontrar los grupos. Además, PAM puede ser útil cuando existen valores que pueden afectar la formación de los grupos, como algunos valores extremos presentes en las variables analizadas.

Finalmente, existen algunas limitaciones que deben tomarse en cuenta. El análisis se realizó utilizando únicamente seis variables numéricas, por lo que existen otras características del conjunto de datos que podrían aportar información sobre el abandono de los clientes. Además, aunque se encontraron diferencias en las tasas de fuga entre los grupos, el análisis no permite predecir directamente qué clientes van a abandonar el banco ni establecer relaciones de causa y efecto. El MDS, por su parte, se utilizó para visualizar las diferencias entre los perfiles encontrados por K-means y no como un método adicional para clasificar a los 10,000 clientes.

En general, los resultados permiten comprender mejor los diferentes perfiles de clientes y muestran que algunas de sus características están relacionadas con diferentes niveles de abandono. Estos resultados pueden servir como punto de partida para realizar análisis posteriores que permitan estudiar con mayor profundidad los factores relacionados con la permanencia o abandono de los clientes.



# Conclusiones

El análisis realizado permitió identificar grupos naturales de clientes según sus características financieras y demográficas, utilizando las técnicas de K-means, PAM y MDS. K-means y PAM permitieron encontrar tres grupos de clientes, aunque cada técnica los distribuyó de manera diferente. K-means produjo grupos de tamaños relativamente similares, mientras que PAM concentró una mayor cantidad de clientes en uno de los grupos.

Los resultados de K-means permitieron identificar tres perfiles principales. El Grupo 1 está formado principalmente por clientes con mayor antigüedad, buen balance y pocos productos contratados. El Grupo 2 se caracteriza por tener un balance cercano a cero, pero una mayor cantidad de productos contratados. El Grupo 3 reúne clientes con menor antigüedad, buen balance y pocos productos. Esto muestra que el balance, la cantidad de productos y la antigüedad son características que permiten diferenciar los perfiles encontrados.

Al comparar estos grupos con la variable Exited, se encontró que el Grupo 2 presenta la menor tasa de fuga, con un 14.4%, mientras que los Grupos 1 y 3 presentan tasas de 23.2% y 24.2%, respectivamente. Por lo tanto, los grupos encontrados mediante un análisis que no utilizó la variable de fuga sí presentan diferencias en el abandono real de los clientes.

Uno de los resultados más importantes es que el Grupo 2, que tiene la mayor cantidad de productos contratados, presenta también la menor tasa de fuga. Sin embargo, este grupo también se diferencia de los demás por tener un balance cercano a cero, por lo que no se puede afirmar que la cantidad de productos sea por sí sola la causa de que los clientes permanezcan en el banco. Los resultados muestran una relación entre estas características y la fuga, pero no permiten establecer una relación de causa y efecto.

El MDS permitió visualizar las diferencias entre los tres perfiles encontrados por K-means. La primera dimensión separó principalmente al Grupo 2 de los Grupos 1 y 3, mientras que la segunda dimensión mostró la diferencia entre los clientes con mayor y menor antigüedad. Al comparar estas diferencias con las tasas de fuga, se observa que los Grupos 1 y 3 tienen tasas muy similares, a pesar de representar clientes con diferente antigüedad. Esto indica que, dentro de los grupos encontrados, la antigüedad por sí sola no parece explicar las diferencias observadas en la fuga.

En conclusión, sí existen diferentes perfiles de clientes y estos perfiles presentan diferentes niveles de abandono. La cantidad de productos contratados aparece como una característica importante para diferenciar los grupos y se relaciona con una menor tasa de fuga en los datos analizados. Estos resultados pueden servir como punto de partida para que el banco estudie con mayor detalle las características de los clientes que permanecen y de aquellos que abandonan, pero sería necesario realizar análisis adicionales para determinar qué factores influyen directamente en la permanencia de los clientes.