---
title: "Segmentación de Clientes Bancarios mediante Técnicas de Análisis Multivariado"
subtitle: "BD-165 · Modelos Estadísticos Avanzados · Colegio Universitario de Cartago"
author: "Grupo 8: Mariana Méndez Pérez, Luis Diego Montero Vargas, Josué Redondo Gómez, Claret Rodríguez Jiménez, Nadin Rojas López"
date: "`r format(Sys.Date(), '%d de %B de %Y')`"
output:
  html_document:
    toc: true
    toc_float: true
    number_sections: true
  pdf_document:
    toc: true
    number_sections: true
    fig_caption: true
lang: es
---

```{r setup, include=FALSE}
# Esta opcion hace que el codigo Y sus resultados aparezcan en el documento.
knitr::opts_chunk$set(echo = TRUE, warning = FALSE, message = FALSE)
```

<!--

-->

# Introducción

Los bancos manejan grandes volúmenes de información sobre sus clientes, pero identificar patrones de comportamiento dentro de esa información no siempre es sencillo a simple vista. Este proyecto aplica técnicas de análisis multivariado para descubrir si existen grupos naturales de clientes según su perfil financiero y demográfico, sin partir de ninguna categoría predefinida.

**Pregunta de análisis:** ¿Existen grupos naturales de clientes según su perfil financiero (puntaje crediticio, edad, antigüedad, balance, número de productos, salario), y esos grupos tienen relación con que el cliente abandone el banco o no?

El objetivo es doble: primero, identificar y caracterizar esos perfiles de cliente mediante técnicas de agrupamiento; segundo, validar si los grupos encontrados de forma no supervisada (sin usar la variable de fuga) coinciden con patrones reales de abandono, lo cual tendría valor práctico para el banco a la hora de diseñar estrategias de retención.

# Descripción de la base de datos

- **Fuente:** [Bank Customer Churn Dataset](https://www.kaggle.com/datasets/shrutimechlearn/churn-modelling), disponible públicamente en Kaggle.
- **Tamaño original:** 10,000 observaciones (clientes), 14 variables.

Las variables originales son: `RowNumber`, `CustomerId`, `Surname` (identificadores, sin valor analítico), `CreditScore` (puntaje crediticio), `Geography` (país), `Gender`, `Age`, `Tenure` (años como cliente del banco), `Balance` (saldo en cuenta), `NumOfProducts` (productos bancarios contratados), `HasCrCard`, `IsActiveMember`, `EstimatedSalary` y `Exited` (si el cliente abandonó el banco; no se usa para el agrupamiento, se reserva para la validación final).

## Preparación del entorno

```{r paquetes}
# install.packages(c("tidyverse", "cluster", "factoextra", "GGally"))
library(tidyverse)
library(cluster)     # pam()
library(factoextra)  # fviz_cluster(), fviz_nbclust()
library(GGally)       # ggpairs()
```

```{r cargar-datos}
datos <- read.csv("../data/Churn_Modelling.csv")

str(datos)
dim(datos)
```
Primero se carga el archivo Churn_Modelling.csv en el objeto datos. Con la función str() se revisa la estructura interna del dataset: el tipo de cada variable (entero, texto o numérico) y algunos de sus primeros valores. Esto permite ver, por ejemplo, que Geography y Gender son variables de texto (categóricas), mientras que CreditScore, Age, Balance y las demás son numéricas.

Con dim() se obtienen las dimensiones del dataset: 10,000 filas (una por cada cliente) y 14 columnas (una por cada variable)



## Contexto demográfico

```{r contexto-demografico}
round(prop.table(table(datos$Geography)) * 100, 1)
round(prop.table(table(datos$Gender)) * 100, 1)
round(prop.table(table(datos$HasCrCard)) * 100, 1)
round(prop.table(table(datos$IsActiveMember)) * 100, 1)
round(prop.table(table(datos$Exited)) * 100, 1)
```

De los 10,000 clientes, la mitad son de Francia (50.1%), y el resto se reparte entre Alemania (25.1%) y España (24.8%). Hay un poco más de hombres que de mujeres (54.6% vs 45.4%). El 70.6% tiene tarjeta de crédito y el 51.5% son miembros activos. De todos los clientes, el 20.4% se fue del banco (`Exited`).

# Exploración y preparación de los datos

## Calidad de los datos

```{r calidad-datos}
sum(duplicated(datos))    
colSums(is.na(datos))     
```

No se encontraron filas duplicadas ni valores faltantes en ninguna columna, así que no hubo que imputar nada.

## Limpieza

```{r limpieza}
# RowNumber, CustomerId y Surname son identificadores que no describen
# el comportamiento del cliente 
datos_limpios <- datos %>%
  select(-RowNumber, -CustomerId, -Surname)

str(datos_limpios)
```

Antes de explorar los datos, se eliminaron tres variables que no aportan información sobre el comportamiento del cliente: RowNumber (un simple número de fila), CustomerId (identificador interno del banco) y Surname (apellido del cliente). Estas variables son identificadores únicos de cada persona, no características de su perfil financiero, por lo que no sirven para encontrar patrones o agrupar clientes. Tras esta limpieza, el dataset queda con 10,000 observaciones y 11 variables, listo para explorar sus distribuciones y detectar posibles valores atípicos.


## Distribuciones y valores atípicos

A continuación se presentan algunos gráficos para explorar la forma en que se distribuyen las variables numéricas, y así identificar posibles valores atípicos antes de continuar con el análisis.

### Edad
 
```{r hist-edad, fig.width=6, fig.height=4}
hist(datos_limpios$Age, main = "Distribución de edad",
     xlab = "Edad", ylab = "Frecuencia", col = "#1F497D")
```
 
Interpretación: La mayoría de los clientes se concentra entre los 30 y 40 años. La distribución tiene una cola hacia la derecha: hay clientes de edades mayores, pero cada vez menos frecuentes conforme aumenta la edad.
 
### Balance de cuenta
 
```{r hist-balance, fig.width=6, fig.height=4}
hist(datos_limpios$Balance, main = "Distribución de balance de cuenta",
     xlab = "Balance", ylab = "Frecuencia",col = "#C55A11")
```
 
Interpretación: El histograma muestra una barra muy alta en cero, correspondiente a los clientes sin balance en cuenta. El resto de los clientes se distribuye en una forma más parecida a una campana, entre los 50,000 y 200,000, sin otro pico marcado.
 
### Puntaje crediticio
 
```{r hist-creditscore, fig.width=6, fig.height=4}
hist(datos_limpios$CreditScore, main = "Distribución de puntaje crediticio",
     xlab = "CreditScore",ylab = "Frecuencia", col = "#38761D")
```
 
Interpretación: El puntaje crediticio se distribuye de forma bastante simétrica, con la mayor concentración de clientes en el rango medio, similar a una distribución normal.
 
### Salario estimado
 
```{r hist-salario, fig.width=6, fig.height=4}
hist(datos_limpios$EstimatedSalary, main = "Distribución de salario estimado",
     xlab = "Salario estimado",ylab = "Frecuencia", col = "#7F6000")
```
 
Interpretación: El salario estimado se reparte de forma bastante pareja a lo largo de todo su rango, sin un pico claro ni una concentración marcada en algún valor.
 
### Boxplots comparativos
 
```{r boxplot-comparativo, fig.width=6, fig.height=4}
boxplot(datos_limpios[, c("CreditScore", "Age", "Tenure")],
        main = "Boxplots de variables (escala original)",
        ylab = "Valor",
        col = c("#1F497D", "#C55A11", "#38761D"))
```
 
Al comparar estas tres variables se observa que `Age` es la que más valores atípicos presenta, con varios puntos por encima del bigote superior. `CreditScore` y `Tenure` muestran cajas más compactas, con menos valores extremos visibles.

```{r balance-cero}
mean(datos_limpios$Balance == 0)
```

Algo que llama la atención es que el 36.17% de los clientes tiene el balance de cuenta en cero. Por eso el histograma de Balance se ve con dos picos: un montón de clientes en cero, y el resto repartido en valores más altos.

```{r outliers-iqr}
detectar_outliers <- function(x) {
  q1 <- quantile(x, 0.25)
  q3 <- quantile(x, 0.75)
  iqr <- q3 - q1
  limite_inf <- q1 - 1.5 * iqr
  limite_sup <- q3 + 1.5 * iqr
  sum(x < limite_inf | x > limite_sup)
}

vars_numericas <- datos_limpios %>%
  select(CreditScore, Age, Tenure, Balance, NumOfProducts, EstimatedSalary)

sapply(vars_numericas, detectar_outliers)
```

Con la regla del IQR salieron 359 valores atípicos en `Age` (como un 3.6% del total) y 60 en `NumOfProducts`. Esto es importante porque justifica usar PAM además de k-means más adelante: PAM aguanta mejor los valores extremos que k-means.

## Selección de variables para el análisis

Se seleccionaron seis variables numéricas de comportamiento financiero y demográfico: `CreditScore`, `Age`, `Tenure`, `Balance`, `NumOfProducts` y `EstimatedSalary`. Se excluyeron las variables categóricas y la variable `Exited`, que se reserva exclusivamente para la validación posterior, de modo que el agrupamiento se mantenga no supervisado.

```{r seleccion-variables}
vars_cluster <- datos_limpios %>%
  select(CreditScore, Age, Tenure, Balance, NumOfProducts, EstimatedSalary)

exited <- datos_limpios$Exited
```

## Correlación entre variables

```{r correlacion}
matriz_cor <- cor(vars_cluster)
round(matriz_cor, 2)
```

```{r ggpairs, fig.width=8, fig.height=8}
ggpairs(vars_cluster)
```

Casi todas las correlaciones son bajas. La única un poco más marcada es entre `Balance` y `NumOfProducts` (r = -0.30). Como no hay correlaciones fuertes, no hizo falta quitar ninguna variable por estar repitiendo información.

## Escalado

```{r escalado}
datos_esc <- scale(vars_cluster)

round(colMeans(datos_esc), 2)
round(apply(datos_esc, 2, sd), 2)
```

Como las variables están en escalas muy distintas (por ejemplo `Balance` llega a valores de miles, mientras `Tenure` va de 0 a 10), hay que escalarlas antes de calcular distancias, igual que se hizo en clase con `clima_estaciones.csv`. Después de escalar, todas quedan con media 0 y desviación 1, como se confirma abajo.

---

# Modelos aplicados

## K-means



```{r codo, fig.width=6, fig.height=4}
set.seed(123)
fviz_nbclust(datos_esc, kmeans, method = "wss", k.max = 10) +
  labs(title = "Método del codo para elegir k")
```


Se agruparon los 10,000 clientes en 3 grupos según su comportamiento financiero (puntaje crediticio, edad, antigüedad, balance, productos, salario), usando K-means. El modelo no sabe nada de si el cliente se fue del banco o no — solo mira los números y encuentra grupos parecidos entre sí.

**Los 3 grupos que salieron:**

| Grupo | Cuántos clientes | Cómo son |
|-------|-------------------|----------|
| 1 | 3,196 | Clientes antiguos (7.6 años en promedio), con buen balance en cuenta, pero pocos productos contratados |
| 2 | 3,559 | Clientes con balance casi en cero, pero son los que más productos tienen contratados |
| 3 | 3,245 | Clientes nuevos (2.3 años en promedio), también con buen balance, pero pocos productos |

```{r kmeans}
set.seed(123)
modelo_km <- kmeans(datos_esc, centers = 3, nstart = 25)
modelo_km

# Asignación de cada cliente a su grupo
table(modelo_km$cluster)

# Perfil de cada grupo (en las variables originales, sin escalar)
datos_kmeans <- vars_cluster
datos_kmeans$Grupo <- factor(modelo_km$cluster)

aggregate(. ~ Grupo, data = datos_kmeans, FUN = mean)

# Visualización
fviz_cluster(modelo_km,
             data = datos_esc,
             palette = c("#1F497D", "#C55A11", "#38761D"),
             ellipse.type = "convex",
             ggtheme = theme_minimal(),
             main = "Agrupamiento K-means — Clientes Bancarios")
```

**Observaciones**

El K-means encontró tres perfiles de cliente que se diferencian principalmente por **cuánto dinero tienen guardado** y **qué tan viejos son como clientes del banco**:

- **Grupo 1 (azul):** clientes leales de toda la vida — llevan años con el banco y tienen buen saldo, pero pocos productos contratados.
- **Grupo 2 (naranja):** clientes con la cuenta casi vacía, pero son los que más productos tienen contratados con el banco.
- **Grupo 3 (verde):** clientes nuevos — llevan poco tiempo, pero ya llegaron con buen saldo, aunque igual que el Grupo 1 tienen pocos productos.

Esto es útil porque el banco podría tratar diferente a un cliente nuevo con plata (Grupo 3) que a uno que ya lleva años (Grupo 1) — antes todos se veían igual, y ahora se pueden separar en estos tres perfiles.


## K-medoids (PAM)

A diferencia de K-means, PAM (Partitioning Around Medoids) elige como centro
de cada grupo a un cliente real de la base de datos, no un promedio matemático.
Esto lo hace más robusto frente a los valores atípicos identificados en `Age` y
`NumOfProducts`, donde el IQR detectó 359 y 60 casos extremos respectivamente.
Para la realización se empleó k = 3, el cual es el número de grupos elegido con el método del codo.

```{r pam}

set.seed(123)
pam_fit <- pam(datos_esc, k = 3)

# Clientes elegidos como medioides (representantes reales de cada grupo)
pam_fit$medoids

# Asignación de cada cliente a su grupo
table(pam_fit$clustering)

# Visualización de los grupos
fviz_cluster(pam_fit,
             data      = datos_esc,
             ellipse.type = "convex",
             main      = "Agrupamiento K-medoids (PAM) — Clientes Bancarios",
             ggtheme   = theme_minimal())

```

Lo que se observa:

Cluster 1 (rojo): El más grande y disperso, ubicado hacia la izquierda. Agrupa la mayoría de clientes y tiene alta variabilidad interna, lo que sugiere perfiles más heterogéneos.
Cluster 2 (verde): Posicionado al centro. Hay traslape considerable con el rojo, lo que indica que estos clientes comparten características con ambos grupos vecinos.
Cluster 3 (azul): Se desplaza claramente hacia la derecha en Dim1, lo que sugiere que este grupo se distingue de los demás principalmente en las variables que más peso tienen en esa dimensión.

## Escalamiento multidimensional (MDS)

Se opto por utilizar MDS ya que el objetivo no es clasificar ni predecir, sino EXPLORAR Y VISUALIZAR la estructura de similitud/disimilitud entre clientes (o entre segmentos de clientes) descrita por variables numericas ya estandarizadas.Cmdscale() toma una matriz de distancias euclidianas y produce una configuracion en pocas dimensiones, para mantener de
la mejor manera posible esas distancias originales, permitiendo un mapa interpretable.

```{r}

datos_mds <- as.data.frame(datos_esc) #Se crea esto para poder llamar los datos_esc ya que estan en formato lista

```

```{r mds}
datos_mds$Exited    <- datos$Exited
datos_mds$Geography <- datos$Geography
datos_mds$Gender    <- datos$Gender
```


```{r}
vars <- c("CreditScore","Age","Tenure","Balance","NumOfProducts","EstimatedSalary")
```

Agrupamos por segmento (equivalente a "una fila por estacion)

```{r}

segmentos <- aggregate(datos_mds[, vars],
                       by = list(Geography = datos_mds$Geography,
                                 Gender    = datos_mds$Gender,
                                 Exited    = datos_mds$Exited),
                       FUN = mean)
```
Etiqueta legible para cada segmento (país, género y si se fue o no)

```{r}
segmentos$label <- paste0(
  segmentos$Geography, " - ",
  ifelse(segmentos$Gender == "Male", "Hombres", "Mujeres"), " - ",
  ifelse(segmentos$Exited == 1, "Fuga", "No fuga")
)
rownames(segmentos) <- segmentos$label
```

Matriz de distancias, aquilos numero pequeño = segmentos parecidos, numero grande = muy distintos


```{r}
d <- dist(segmentos[, vars])

d 
```

MDS 

```{r}
mds <- cmdscale(d, k = 2)
mds
```
Vector de color: por Exited (0 = no fuga, 1 = fuga)

```{r}
colores <- ifelse(segmentos$Exited == 1, "pink", "blue")
```

Gráfica del mapa de segmentos de clientes

```{r}
plot(mds[,1],
     mds[,2],
     type = "n",
     xlab = "Dimensión 1",
     ylab = "Dimensión 2",
     main = "Mapa MDS de segmentos de clientes")

text(mds[,1],
     mds[,2],
     labels = rownames(segmentos),
     col = colores,
     cex = 0.8)

```

El mapa MDS revela una estructura de dos ejes claramente diferenciados. La Dimensión 2 separa consistentemente a los segmentos que se fugaron de los que permanecieron: todos los segmentos "Fuga" se ubican en la mitad superior del plano y todos los "No fuga" en la mitad inferior, sin traslape entre ambos grupos. Esto confirma que el perfil promedio de un cliente que abandona el banco es sistemáticamente distinto al de uno que se queda, en términos de las variables analizadas (CreditScore, Age, Tenure, Balance, NumOfProducts, EstimatedSalary).

Por su parte, la Dimensión 1 refleja principalmente diferencias geográficas: los clientes de Germany quedan aislados del resto (France y Spain), independientemente de si se fugaron o no, lo que indica que el país de origen también aporta una fuente importante de variabilidad al perfil del cliente, probablemente ligada al balance de cuenta, que tiende a ser considerablemente más alto en Germany dentro de este dataset.

En conjunto, el MDS sugiere que la fuga de clientes no es un fenómeno aislado de un único país, sino un patrón que se repite de forma similar dentro de cada geografía (cada país tiene su propio "par" fuga/no-fuga separado verticalmente), y que Geography actúa como un segundo factor relevante de diferenciación entre clientes, independiente de la fuga.


# Resultados

## K-means vs. PAM

Tanto K-means como PAM encontraron una estructura de 3 grupos en los datos, lo cual respalda el número de clusters elegido con el método del codo. Sin embargo, el tamaño de los grupos difiere entre ambas técnicas: K-means produjo grupos relativamente balanceados (3,196 / 3,559 / 3,245 clientes), mientras que PAM concentró casi la mitad de los clientes en un solo grupo (4,799 / 2,153 / 3,048). Esta diferencia es consistente con la naturaleza de cada algoritmo: K-means minimiza la distancia a un centroide promedio, lo que tiende a repartir las observaciones de forma más uniforme, mientras que PAM identifica medioides reales, ajustándose más a la densidad natural de los datos y por tanto más robusto frente a los valores atípicos detectados en Age y NumOfProducts.

## MDS

El escalamiento multidimensional aportó una perspectiva complementaria: en vez de agrupar clientes individuales como K-means y PAM, permitió visualizar la relación entre segmentos definidos por país, género y fuga. El mapa mostró dos patrones claros: la Dimensión 2 separa consistentemente a los segmentos que se fugaron de los que no, sin importar el país o género, y la Dimensión 1 separa a Germany del resto de países. Esto confirma, desde un ángulo distinto al de K-means y PAM, que la fuga está asociada a un perfil financiero identificable, y añade que el país de origen es una segunda fuente de variabilidad relevante que las otras dos técnicas no capturaron directamente.


En conjunto, las tres técnicas convergen en una misma conclusión desde ángulos distintos: existe una segmentación real de los clientes bancarios, y esa segmentación está relacionada con la fuga. K-means y PAM coinciden en el número de grupos, aunque difieren en cómo los reparten; el MDS, por su parte, confirma que la separación entre clientes que se fugan y los que no es sistemática, y agrega el país como un factor adicional de diferenciación no evidente en el clustering directo.

# Discusión

```{r validacion-exited}
# Tabla cruzada: grupo de K-means vs. si el cliente se fue del banco
tabla_validacion <- table(Grupo = modelo_km$cluster, Exited = exited)
tabla_validacion

# Porcentaje de fuga dentro de cada grupo
round(prop.table(tabla_validacion, margin = 1) * 100, 1)
```

Al cruzar los grupos de K-means con la variable real de fuga (Exited), se observa que el Grupo 2 presenta la tasa de abandono más baja (14.4%), mientras que los Grupos 1 y 3 rondan el doble (23.2% y 24.2% respectivamente). Esto es notable porque el Grupo 2 es el que menos balance tiene en cuenta, pero el que más productos contratados tiene con el banco. Esto sugiere que la cantidad de productos contratados está más relacionada con la retención del cliente que el balance de cuenta o la antigüedad: un cliente con varios productos bancarios (tarjeta, préstamo, cuenta de ahorro, etc.) tiene más razones para quedarse, incluso si no mantiene mucho dinero guardado. Los grupos con menos productos —independientemente de si son clientes nuevos o de toda la vida— muestran un riesgo de fuga similar entre sí.

# Conclusiones

El análisis confirmó que sí existen grupos naturales de clientes según su perfil financiero, identificados de forma consistente por K-means y PAM en tres perfiles: clientes con buen balance y pocos productos (nuevos o antiguos), y clientes con balance casi en cero pero más productos contratados. Estos grupos, encontrados sin usar la variable de fuga, sí se relacionan con el abandono real: el grupo con más productos contratados tiene la menor tasa de fuga (14.4%), frente a un 23-24% en los otros dos. Esto sugiere que la cantidad de productos bancarios que tiene un cliente es un mejor indicador de retención que su antigüedad o su balance en cuenta. El MDS aportó una capa adicional: además del perfil financiero, el país de origen (particularmente Germany) también diferencia a los clientes, independientemente de la fuga. Para el banco, esto tiene una implicación práctica directa: enfocar estrategias de retención en aumentar la cantidad de productos contratados por cliente, más que en el balance que mantienen en cuenta
