---
title: "Segmentación de Clientes Bancarios mediante Técnicas de Análisis Multivariado"
subtitle: "BD-165 · Modelos Estadísticos Avanzados · Colegio Universitario de Cartago"
author: "Grupo 8: Mariana Méndez Pérez, Luis Diego Montero Vargas, Josué Redondo Gómez, Claret Rodríguez Jiménez, Nadin Rojas López"
date: "`r format(Sys.Date(), '%d de %B de %Y')`"
output:
  html_document:
    toc: true
    toc_float: true
    number_sections: true
  pdf_document:
    toc: true
    number_sections: true
    fig_caption: true
lang: es
---

```{r setup, include=FALSE}
# Esta opcion hace que el codigo Y sus resultados aparezcan en el documento.
knitr::opts_chunk$set(echo = TRUE, warning = FALSE, message = FALSE)
```

<!--

-->

# Introducción

Los bancos manejan grandes volúmenes de información sobre sus clientes, pero identificar patrones de comportamiento dentro de esa información no siempre es sencillo a simple vista. Este proyecto aplica técnicas de análisis multivariado para descubrir si existen grupos naturales de clientes según su perfil financiero y demográfico, sin partir de ninguna categoría predefinida.

**Pregunta de análisis:** ¿Existen grupos naturales de clientes según su perfil financiero (puntaje crediticio, edad, antigüedad, balance, número de productos, salario), y esos grupos tienen relación con que el cliente abandone el banco o no?

El objetivo es doble: primero, identificar y caracterizar esos perfiles de cliente mediante técnicas de agrupamiento; segundo, validar si los grupos encontrados de forma no supervisada (sin usar la variable de fuga) coinciden con patrones reales de abandono, lo cual tendría valor práctico para el banco a la hora de diseñar estrategias de retención.

# Descripción de la base de datos

- **Fuente:** [Bank Customer Churn Dataset](https://www.kaggle.com/datasets/shrutimechlearn/churn-modelling), disponible públicamente en Kaggle.
- **Tamaño original:** 10,000 observaciones (clientes), 14 variables.

Las variables originales son: `RowNumber`, `CustomerId`, `Surname` (identificadores, sin valor analítico), `CreditScore` (puntaje crediticio), `Geography` (país), `Gender`, `Age`, `Tenure` (años como cliente del banco), `Balance` (saldo en cuenta), `NumOfProducts` (productos bancarios contratados), `HasCrCard`, `IsActiveMember`, `EstimatedSalary` y `Exited` (si el cliente abandonó el banco; no se usa para el agrupamiento, se reserva para la validación final).

## Preparación del entorno

```{r paquetes}
# install.packages(c("tidyverse", "cluster", "factoextra", "GGally"))
library(tidyverse)
library(cluster)     # pam()
library(factoextra)  # fviz_cluster(), fviz_nbclust()
library(GGally)       # ggpairs()
```

```{r cargar-datos}
datos <- read.csv("../data/Churn_Modelling.csv")

str(datos)
dim(datos)
```

## Contexto demográfico

```{r contexto-demografico}
round(prop.table(table(datos$Geography)) * 100, 1)
round(prop.table(table(datos$Gender)) * 100, 1)
round(prop.table(table(datos$HasCrCard)) * 100, 1)
round(prop.table(table(datos$IsActiveMember)) * 100, 1)
round(prop.table(table(datos$Exited)) * 100, 1)
```

De los 10,000 clientes, la mitad son de Francia (50.1%), y el resto se reparte entre Alemania (25.1%) y España (24.8%). Hay un poco más de hombres que de mujeres (54.6% vs 45.4%). El 70.6% tiene tarjeta de crédito y el 51.5% son miembros activos. De todos los clientes, el 20.4% se fue del banco (`Exited`).

# Exploración y preparación de los datos

## Calidad de los datos

```{r calidad-datos}
sum(duplicated(datos))    
colSums(is.na(datos))     
```

No se encontraron filas duplicadas ni valores faltantes en ninguna columna, así que no hubo que imputar nada.

## Limpieza

```{r limpieza}
# RowNumber, CustomerId y Surname son identificadores que no describen
# el comportamiento del cliente 
datos_limpios <- datos %>%
  select(-RowNumber, -CustomerId, -Surname)

str(datos_limpios)
```

## Distribuciones y valores atípicos

```{r distribuciones, fig.width=6, fig.height=4}
hist(datos_limpios$Age, main = "Distribución de edad",
     xlab = "Edad", col = "#1F497D")

hist(datos_limpios$Balance, main = "Distribución de balance de cuenta",
     xlab = "Balance", col = "#C55A11")

hist(datos_limpios$CreditScore, main = "Distribución de puntaje crediticio",
     xlab = "CreditScore", col = "#38761D")

hist(datos_limpios$EstimatedSalary, main = "Distribución de salario estimado",
     xlab = "Salario estimado", col = "#7F6000")

boxplot(datos_limpios[, c("CreditScore", "Age", "Tenure")],
        main = "Boxplots de variables (escala original)")
```

```{r balance-cero}
mean(datos_limpios$Balance == 0)
```

Algo que llama la atención es que el 36.17% de los clientes tiene el balance de cuenta en cero. Por eso el histograma de Balance se ve con dos picos: un montón de clientes en cero, y el resto repartido en valores más altos.

```{r outliers-iqr}
detectar_outliers <- function(x) {
  q1 <- quantile(x, 0.25)
  q3 <- quantile(x, 0.75)
  iqr <- q3 - q1
  limite_inf <- q1 - 1.5 * iqr
  limite_sup <- q3 + 1.5 * iqr
  sum(x < limite_inf | x > limite_sup)
}

vars_numericas <- datos_limpios %>%
  select(CreditScore, Age, Tenure, Balance, NumOfProducts, EstimatedSalary)

sapply(vars_numericas, detectar_outliers)
```

Con la regla del IQR salieron 359 valores atípicos en `Age` (como un 3.6% del total) y 60 en `NumOfProducts`. Esto es importante porque justifica usar PAM además de k-means más adelante: PAM aguanta mejor los valores extremos que k-means.

## Selección de variables para el análisis

Se seleccionaron seis variables numéricas de comportamiento financiero y demográfico: `CreditScore`, `Age`, `Tenure`, `Balance`, `NumOfProducts` y `EstimatedSalary`. Se excluyeron las variables categóricas y la variable `Exited`, que se reserva exclusivamente para la validación posterior, de modo que el agrupamiento se mantenga no supervisado.

```{r seleccion-variables}
vars_cluster <- datos_limpios %>%
  select(CreditScore, Age, Tenure, Balance, NumOfProducts, EstimatedSalary)

exited <- datos_limpios$Exited
```

## Correlación entre variables

```{r correlacion}
matriz_cor <- cor(vars_cluster)
round(matriz_cor, 2)
```

```{r ggpairs, fig.width=8, fig.height=8}
ggpairs(vars_cluster)
```

Casi todas las correlaciones son bajas. La única un poco más marcada es entre `Balance` y `NumOfProducts` (r = -0.30). Como no hay correlaciones fuertes, no hizo falta quitar ninguna variable por estar repitiendo información.

## Escalado

```{r escalado}
datos_esc <- scale(vars_cluster)

round(colMeans(datos_esc), 2)
round(apply(datos_esc, 2, sd), 2)
```

Como las variables están en escalas muy distintas (por ejemplo `Balance` llega a valores de miles, mientras `Tenure` va de 0 a 10), hay que escalarlas antes de calcular distancias, igual que se hizo en clase con `clima_estaciones.csv`. Después de escalar, todas quedan con media 0 y desviación 1, como se confirma abajo.

---

# Modelos aplicados

## K-means

```{r codo, fig.width=6, fig.height=4}
set.seed(123)
fviz_nbclust(datos_esc, kmeans, method = "wss", k.max = 10) +
  labs(title = "Método del codo para elegir k")
```

```{r kmeans}

```

*(falta)*

## K-medoids (PAM)

```{r pam}

```

*(falta)*

## Escalamiento multidimensional (MDS)

```{r mds}

```

*(falta)*

# Resultados

*(falta)*

```{r resultados-placeholder}

```

# Discusión

*(falta)*

```{r validacion-exited}

```

# Conclusiones

*(falta)*
